【裁判字號】    92,再簡上,1
【裁判日期】    921009
【裁判案由】    再審之訴
【裁判全文】
臺灣臺北地方法院民事判決                          九十二年度再簡上字第一號
    上  訴  人  三普寶麗金大廈管理委員會
    法定代理人  戊○○
    訴訟代理人  甲○○
               送達代收人 .
    被  上訴人  中國菱電股份有限公司
    法定代理人  丙○○
    訴訟代理人  丁○○
                己○○
右當事人間再審之訴事件，上訴人對於本院臺北簡易庭再審判決（九十二年度北再簡
字第四號）提起上訴，本院於民國九十二年九月二十六日言詞辯論終結，判決如左：
    主      文
上訴駁回。
第二審訴訟費用由上訴人負擔。
    事      實
甲、上訴人方面：
一、聲明：
（一）原判決（本院臺北簡易庭九十二年度北再簡字第四號判決）廢棄。
（二）原確定判決（本院臺北簡易庭九十一年度北簡字第二○七○五號判決）廢棄，
      駁回被上訴人之訴。
二、陳述：除與原審判決書所載相同者，茲與以引用外，補稱：
（一）查司法院大法官釋字第一七七號解釋文中：「確定判決消極的不適用法規，顯
      然影響裁判者，自屬民事訴訟法第四百九十六條第一項第一款所定之適用法規
      顯有錯誤之範圍。」原審法院認為兩造所訂契約有效，顯係未予考慮消費者保
      護法第十二條所定，定型化契約違反誠信原則，對消費者顯失公平者無效，及
      民法第二百四十七條之一加重他方當事人責任者，該部分約定無效。是以，上
      訴人據此提出再審，理應適當。原審認為此係屬法官依職權認定事實，解釋契
      約內容並表明法律見解，非所適用法規顯有錯誤之情形，並無再審理由，恐與
      司法院大法官上開解釋之意旨不符
（二）按依照當事人一方預定用於同類契約之條款而訂定之契約，為加重他方當事人
      責任之約定，按其情形顯失公平者，該部分約定無效，民法第二百四十七條之
      一第二款定有明文。前開條款所謂「按其情形顯失公平者」，係指依契約本質
      所生之主要權利義務，或按法律規定加以綜合判斷有顯失公平之情形而言，有
      最高法院九十一年度台上字第二三三六號判決可稽。查系爭合約之「．．．未
      能於期間屆滿前二個月以書面通知終止時，則視同雙方無異議自動延長」之約
      定，係加重上訴人責任之條款，應屬無效。
乙、被上訴人方面：
一、聲明：如主文所示。
二、陳述：除與原審判決書所載相同者，茲與以引用外，補稱：
（一）上訴人主張原確定判決消極未適用消費者保護法第十二條及民法第二百四十七
      條之一，依司法院大法官會議釋字第一七七號解釋，應有民事訴訟法第四百九
      十六條第一項第一款之「適用法規顯有錯誤」之再審事由云云。然上訴人於原
      審訴訟中經合法通知，未於言詞辯論期日到場，經一造辯論判決，上訴人若認
      其判決有違背法令等適用法規顯有錯誤之情形，自非不得依上訴程序請求救濟
      ，其不依上訴程序主張其事由，依民事訴訟法第四百九十六條第一項但書之規
      定，即不得於判決確定後，再以此事由提起再審之訴，亦有最高法院八十四年
      度台上字第二九五七號判決可參。
（二）上訴人於原審訴訟經合法通知，未於言詞辯論期日到場，經一造辯論判決，依
      民事訴訟法第三百八十八條之規定，法院不得就其未聲明之事項為判決。上訴
      人於原確定判決放棄主張權利之機會，待判決確定後，復以法院消極不適用上
      訴人「未為主張」之法規為判決，提出再審之訴，實為無理由。且原確定判決
      為衡平雙方權利義務關係，由法院依職權酌減違約金至相當金額，已兼顧雙方
      權益。
丙、本院依職權調取本院臺北簡易庭九十一年度北簡字第二○七○五號所有民事卷宗
    。理      由
一、查被上訴人於原審起訴主張兩造於八十九年十月一日簽訂升降梯四部之維修工程
    合約（下稱系爭合約），每月維修費新台幣（下同）二萬八千元，維修地點為桃
    園縣桃園市○○路九十九號。系爭合約第三條第一項約定：「本合約自八十九年
    十月一日起生效，以壹年為一期，有效期間內雙方不得終止；倘雙方未能於期間
    屆滿前二月以書面通知對方終止時，則視同雙方無異議自動延長本合約一年，其
    後類推適用。」惟上訴人於合約存續期間內，片面終止系爭合約，亦未以書面通
    知被上訴人，依合約第三條第二項之約定，上訴人即應支付相當於有效期間內尚
    未給付之維修費用合計三十三萬六千元作為違約金，爰依系爭合約第三條第二項
    之約定，請求上訴人給付前開金額之違約金及法定遲延利息等語。
二、上訴人則以原審法院認為兩造所訂系爭契約有效，顯係未考慮系爭契約第三條有
    加重上訴人責任及對上訴人顯失公平之情形，符合消費者保護法第十二條及民法
    第二百四十七條之一之規定，應為無效。原審認為此係屬法官依職權認定事實，
    解釋契約內容並表明法律見解，非所適用法規顯有錯誤之情形，並無再審理由，
    恐與司法院大法官會議釋字第一七七號解釋之意旨不符云云，資為抗辯。
三、查民事訴訟法再審制度之設立，係為兼顧法之安定性與私權之保護，就有重大瑕
    疵之確定判決特設之救濟途徑，故得提起再審之事由，以法律列舉者為限，其中
    民事訴訟法第四百九十六條第一項第一款再審事由「適用法規顯有錯誤」，依最
    高法院六十年台再字第一七○號判例，係指適用法規顯不合法律規定、違反司法
    院有效解釋、不適用法規及違反最高法院現有效判例而言，且須原審適用法規之
    錯誤顯然影響裁判者，始得據以提起再審，司法院大法官會議釋字第一百七十七
    號解釋甚明。至於法律上見解之歧異，再審原告對之縱有爭執，要難謂為適用法
    規錯誤，而據為再審之理由。解釋契約屬事實審法院之職權，其解釋縱有未當，
    尚不生適用法規顯有錯誤之問題，合先說明。
四、按「民事訴訟法第四百九十六條第一項但書規定：當事人已依上訴主張其事由，
    或知其事由而不為主張者，不得提起再審之訴。故確定終局判決，如有適用法規
    顯有錯誤或判決理由與主文顯有矛盾之情形，依民事訴訟法第四百九十六條第一
    項第一款、第二款規定，固得於再審期間內對之提起再審之訴。惟下級法院之判
    決如有違背法令，當事人應依上訴程序請求救濟，如當事人明知而不循此途徑，
    以謀救濟，即不得於事後再以此事由提起再審之訴。」有最高法院八十四年度台
    上字第二九五七號判決可參。查本院臺北簡易庭九十一年度北簡字第二○七○五
    號判決命上訴人給付被上訴人新台幣六萬零四百八十元及自九十一年十二月十八
    日起至清償日止，按年息百分之五計算之利息後，上訴人若認其判決有違背法令
    等適用法規顯有錯誤之情形，於該判決送達時，即可知悉，自非不得依上訴程序
    請求救濟，如不依上訴主張其事由，即應受民事訴訟法第四百九十六條第一項但
    書之限制，不得於該部分判決確定後，再以此事由提起再審之訴，故上訴人已不
    得提起本件再審之訴。
五、況查兩造簽訂系爭合約，雖係被上訴人預先擬定條款內容供與不特定多數人簽訂
    之用，但允許簽約人就該制式內容依其意思表示而作變動更改，有被上訴人提供
    與其他人訂定同種電梯維修合約書二紙附於原審卷可稽。且依系爭合約條款第三
    條第一項規定：「本合約自八十九年十月一日起生效，以一年為一期，有效期間
    內雙方不得終止；倘雙方未能於期間屆滿前二個月以書面通知對方終止時，則視
    同雙方無異議自動延長本合約一年，其後類推適用」，明示契約任一造得於期間
    屆滿前二個月以書面通知而終止合約，此條款對兩造均有拘束力，並無對上訴人
    單方有重大不利並顯失公平之情形，難認該契約條款無效。故原確定判決依該契
    約條款規定並斟酌被上訴人因實際未執行維修債務，亦受有節省維修人員及更換
    維修零件成本支出之利益，且依財政部核定之九十年度營利事業各業同業利潤標
    準，電梯及電扶梯之純利為百分之十三，上訴人若能如期履行，被上訴人所得獲
    得之純利為四萬三千六百八十元等情況，認應以相當於契約有效期間內尚未給付
    之維修費用百分之十八為當，判決上訴人應給付六萬零四百八十元，及自準備書
    狀繕本送達翌日即九十一年十二月十八日起至清償日止，按年息百分之五計算利
    息，係屬法院本於職權認定事實，解釋契約內容並表明法律上見解，亦非所謂適
    用法規顯有錯誤情形。從而，本件上訴人主張之事實，並無民事訴訟法第四百九
    十六條第一項第一款所規定之情形，其指摘原確定判決不當，求予廢棄改判云云
    ，顯無理由，故原審依同法第五百零二條第二項之規定，不經言詞辯論，逕予判
    決駁回，並無不合，上訴意旨指摘原判決不當，求予廢棄原判決，為無理由，應
    駁回其上訴。
六、結論：本件上訴為無理由，應依民事訴訟法第四百三十六條之一第三項、第四百
    四十九條第一項、第七十八條，判決如主文。
中      華      民       國    九十二    年    十      月       九      日
                            民事第二庭  審判長法  官  丁蓓蓓
                                              法  官  朱漢寶
                                              法  官  黃雯惠
右判決正本係照原本作成。
本判決不得上訴。
中      華      民       國    九十二    年    十      月       九      日
                                              書記官  林玗倩


司法院資訊處製作；財團法人民間司法改革基金會備份。
